# Investigando os dados

O primeiro desejo ao receber os dados é partir para a análise estatística. Mas espere! Antes de partir para uma análise de variância e teste de médias, explore os dados através dos diferentes pacotes gráficos disponíveis no R. Neste livro serão apresentados dois tipos de gráficos disponíveis no pacote básico:

- `plot`
- `boxplot`

Para quem busca opções avançadas para construção de gráficos sugerem-se os pacotes:

- `lattice`: http://www.statmethods.net/advgraphs/trellis.html
- `ggplot2`: http://docs.ggplot2.org/current/

## Plot: Gráfico de dispersão

A função `plot()` é indicada para analisar duas variáveis quantitativas, já que uma assumirá o eixo x e outra o eixo y, sendo ambos os eixos numéricos e contínuos. Para exemplificar o uso das funções gráficas, será utilizado dados de um experimento sobre o aparecimento de brotos em função do mês em que a poda é realizada. Deseja-se encontrar em qual mês que a poda deve ser realizada visando minimizar o número de brotos.

```{r}
exp.grafico = read.csv("./data/Exemplo para Graficos.csv", sep = ",", dec = ".")
```

```{r echo = FALSE, results = 'asis'}
kable(exp.grafico, caption = "Dados de delineamento inteiramente casualizado")
```

```{r}
plot(data = exp.grafico, Brotos ~ MesPoda, 
     xlab = "Mes da poda", 
     ylab = "Numero de brotos")
```

A interpretação de um gráfico de dispersão é bastante intuitiva e direta. Em geral, no eixo X (horizontal) coloca-se a variável que espera-se influenciar de alguma maneira a variável que está no eixo Y (vertical). Dessa maneira, analisa-se o quanto a variável do eixo X está influenciando a variável do eixo Y. 

No exemplo apresentado acima, a variável mês de poda influencia positivamente o número de brotos. Uma vez que quanto maior o mês de poda, maior é o número de brotos. Neste caso, observa-se uma relação diretamente proporcional.

## Boxplot: Gráfico de caixas

A função `boxplot()` é indicada para analisar uma variável categórica e outra variável contínua. Situação ideal, por exemplo, para verificar a influência de tratamentos qualitativos sobre uma variável de interesse. Ou ainda, avaliar o efeito do bloco sobre a variável de interesse.

```{r}
exp.grafico = read.csv("./data/Exemplo para Graficos.csv", sep = ",", dec = ".")
boxplot(data = exp.grafico, Brotos ~ Bloco, 
        xlab = "Bloco", 
        ylab = "Numero de brotos")
```

A interpretação do boxplot pode parecer complicada, já que este gráfico apresenta uma série de informações estatísticas em um único gráfico. Mas é justamente esta característica que o torna tão utilizado e tão importante.

A estrutura clássica do boxplot apresenta uma linha horizontal, dentro de uma caixa, sobreposta a uma linha vertical (do inglês *whisker*, também conhecida como bigode).

A linha horizontal no interior da caixa indica a mediana, ou o segundo quartil. Os limites da caixa indicam o primeiro e o terceiro quartil. Os fios do bigode (ou *whiskers*) indicam o máximo e o mínimo, excluindo *outliers*. A função boxplot assume como outlier dados que estão acima ou abaixo de 1.5 vezes a distância inter-quartil. Estes pontos considerados *outlier* serão marcados pontualmente no gráfico se estiverem presentes. No exemplo que apresentado acima, não houve a presença de *outliers*.

Lembre-se! O gráfico criado com a função `boxplot()` não remove os *outliers*, apenas exibe no gráfico. Assim, cabe a você a decisão de removê-los ou não.