# Parcela subdividida

No delineamento em parcelas subdivididas existem dois tipos de tratamento: o principal e o secundário. As parcelas são subdivididas no espaço, ou no tempo. Depois que os tratamentos principais (parcelas) são sorteados, sorteia-se o tratamento secundário (subparcelas) dentro das parcelas.

Indica-se o uso de parcelas subdivididas quando:

1. A parcela é uma “unidade” que pode receber vários tratamentos secundários. No setor florestal esta unidade pode ser um vaso, ou mesmo uma árvore.
2. Não é possível instalar o experimento no esquema fatorial.
3. O tratamento principal exige parcelas custosas, seja do ponto de vista financeiro ou do esforço.
4. A busca pela precisão está no tratamento secundário.
5. Deseja-se que a variação entre subparcelas seja menor que entre as parcelas.

O modelo estatístico do delineamento em parcela subdividida é:

$$Y = \bar{Y} + BLOCO + TRAT_A + Erro_{Parcela} + TRAT_B + (TRAT_A * TRAT_B) + Erro_{Subparcela}$$

## O caso balanceado

Como exemplo de um desenho de parcela subdividida balanceado, tem-se um experimento de regeneração natural do sub bosque de três formações florestais. Nas parcelas de cada uma das área naturais estudadas, implantaram-se subparcelas correspondendo a três alturas de desrama. O efeito dos tratamentos foi medido através do número de indivíduos regenerantes.

- Fator na parcela: Floresta A, B e C
- Fator nas subparcelas: Desrama a 2, 5 e 7 metros
- 3 repetições
- Variável de interesse: número de indivíduos regenerantes

```{r echo = FALSE, results = 'asis'}
sub = read.csv('./data/Experimento Subdividida.csv')
kable(sub, caption = "Dados de experimento em parcela subdividida")
```

O primeiro passo é importar o arquivo contendo os resultados do experimento para dentro do R. Esta tarefa pode ser realizada através do seguinte comando:

```{r}
sub = read.csv("./data/Experimento Subdividida.csv", 
               sep = ",", dec = ".")
```

Você já sabe! Antes de ir para análise estatística explore graficamente os dados.

1. Considerando apenas tratamento principal:

```{r}
boxplot(data = sub, indiv ~ floresta)
```

2. Considerando apenas tratamento secundário:

```{r}
plot(data = sub, indiv ~ desrama)
```

3. Interação dos tratamentos:

```{r}
boxplot(data = sub, indiv ~ floresta/desrama)
```

4. Fixando desrana até 2 metros:
```{r}
boxplot(data = sub[sub$desrama == 2,], indiv ~ floresta)
```

5. Fixando desrana até 5 metros:
```{r}
boxplot(data = sub[sub$desrama == 5,], indiv ~ floresta)
```

6. Fixando desrana até 7 metros:

```{r}
boxplot(data = sub[sub$desrama == 7,], indiv ~ floresta)
```

7. Fixando floresta igual a A:

```{r}
plot(data = sub[sub$floresta == "A",], indiv ~ desrama)
```

8. Fixando floresta igual a B:

```{r}
plot(data = sub[sub$floresta == "B",], indiv ~ desrama)
```

9. Fixando floresta igual a C:

```{r}
plot(data = sub[sub$floresta == "C",], indiv ~ desrama)
```


Analisando os gráficos acima, os fatores parecem significativos, assim como a interação. Quando o interesse é verificar a questão das pressuposições considerando os tratamentos (Parcela e Subparcela juntos), além das colunas referentes a parcela e subparcela, teria que ser acrescentado uma coluna para tratamentos. Ou seja, é como se fosse uma análise preliminar como DIC ou DBC.

O pacote `ExpDes.pt` não inclui as análises de pressuposições para o delineamento de parcelas subdivididas. Existem várias maneiras de contornar esta questão, uma delas é combinar as qualidades de diferentes pacotes. Aqui por exemplo, utiliza-se os testes estatísticos das pressuposições de um pacote e a ANOVA e desdobramentos do outro.

```{r}
require(easyanova)
r.aov = ea2(sub, design=4)
```


Como já foi visto, o teste de normalidade e de homogeneidade podem ser obtidos na posição 10 da função `ea2()` do pacote `easyanova`. 

```{r}
r.aov[10]
```

Uma vez confirmadas as pressuposições, retorna-se ao pacote `ExpDes.pt`. A sintaxe da função para análise de parcela subdividida no pacote é:

```{r eval=FALSE}
psub2.dic(fator1, fator2, repet, resp, quali = c(TRUE, TRUE),
          mcomp = "tukey", fac.names = c("F1", "F2"), 
          sigT = 0.05, sigF = 0.05)
```


No exemplo tem-se o fator principal (fator 1) como qualitativo e o fator secundário (fator 2) como quantitativo. Assim informando os parâmetros obrigatórios juntamente com os parâmetros `quali` e `fac.names` (nomes dos fatores) tem-se:

```{r}
require(ExpDes.pt)
psub2.dic(sub$floresta, sub$desrama, sub$rep, sub$indiv,
          quali = c(TRUE, FALSE), 
          fac.names = c("Floresta", "Desrama"))
```


Como esperado, foi observado a significância dos fatores: floresta e desrama. No entanto, a interação não foi significativa a 5%. Desta forma, não é necessário analisar a interação entre os fatores.

## O caso desbalanceado

Neste exemplo desbalanceado será analisado um experimento em que três alturas de desrama são subdivididos em três espécies florestais. O efeito dos tratamentos foi medido através da produção de madeira em metros cúbicos.

- Fator na parcela: Espécie florestal: A, B ou C.
- Fator nas subparcelas: Desrama 2, 5 e 7 metros.
- 3 repetições.
- Observações perdidas: Espécie A, desrama 2 metros e repetição 2. Espécie C, desrama 2 metros e repetição 2. Espécie C, desrama 5 metros e repetição 1. Espécie C, desrama 7 metros e repetição 1.
- Variável de interesse: número de indivíduos regenerantes.

```{r echo = FALSE, results = 'asis'}
sub2 = read.csv('./data/Experimento Subdividida 2.csv')
kable(sub2, caption = "Dados de outro experimento em parcela subdividida, porém desbalanceado.")
```

O primeiro passo é importar o arquivo contendo os resultados do experimento para dentro do R. Esta tarefa pode ser realizada através do seguinte comando:

```{r}
sub2 = read.csv("./data/Experimento Subdividida 2.csv", sep = ",", dec = ".")
```

Os dados devem ser explorados graficamente antes de seguir com a análise de variância do experimento.

1. Considerando apenas tratamento principal:

```{r}
boxplot(data = sub2, volume ~ especie)
```

2. Considerando apenas tratamento secundário:

```{r}
plot(data = sub2, volume ~ desrama)
```

3. Interação dos tratamentos:

```{r}
boxplot(data = sub2, volume ~ especie/desrama)
```

4. Fixando desrana até 2 metros:

```{r}
boxplot(data = sub2[sub2$desrama == 2,], volume ~ especie)
```

5. Fixando desrama até 5 metros:

```{r}
boxplot(data = sub2[sub2$desrama == 5,], volume ~ especie)
```

6. Fixando desrama até 7 metros:

```{r}
boxplot(data = sub2[sub2$desrama == 7,], volume ~ especie)
```

7. Fixando espécie igual a A:

```{r}
plot(data = sub2[sub2$especie == "A",], volume ~ desrama)
```

8. Fixando espécie igual a B:

```{r}
plot(data = sub2[sub2$especie == "B",], volume ~ desrama)
```

9. Fixando espécie igual a C:

```{r}
plot(data = sub2[sub2$especie == "C",], volume ~ desrama)
```

	
Os dados por se tratarem de experimento desbalanceados com efeito da interação relevante devem ser analisados com o pacote `easyanova`. A função será `ea2()` e possui a sintaxe básica:

```{r eval=FALSE}
ea2(data, design = 1, alpha = 0.05, cov = 4, list = FALSE, 
    p.adjust=1, plot=2)
```

Os dados devem ser apresentados na ordem:

1. Fator nas parcelas
2. Repetição
3. Fator nas subparcelas
4. Variável resposta

O parâmetro `design` deve ser definido como `4`, resultando no seguinte comando:

```{r}
require(easyanova)
r.aov = ea2(sub2, design=4)
```


Os resultados podem ser acessados escolhendo um dos elementos da lista:

```{r}
r.aov[10]
```


O teste de normalidade apresentou valor não significativo, indicando assim que não há evidências para rejeitar a normalidade dos resíduos.

```{r}
r.aov[1]
```


Sendo a interação não significativa, os fatores (da parcela e da subparcela) devem ser analisados de forma independente.

1. Comparação das parcelas:

```{r}
r.aov[2]
```

2. Comparação das subdivisões:

```{r}
r.aov[4]
```

